【裁判字號】    89,訴,1718
【裁判日期】    900416
【裁判案由】    第三人異議之訴
【裁判全文】
臺灣板橋地方法院民事判決  八十九年度訴字第一七一八號
    原      告  乙○○
    被      告  甲○○
    訴訟代理人  王振志律師
    複  代理人  鄭淑婉律師
右當事人間第三人異議之訴事件，本院判決如左：
    主    文
原告之訴駁回。
訴訟費用由原告負擔。
    事    實
甲、原告方面：
一、聲明：鈞院八十八年度民執水字第二四三二八號強制執行事件，就原告所有坐落
    台北縣三峽鎮○○段二鬮小段第四五－八、第六九－四地號上第三、四層建物，
    所為查封之強制執行程序應予撤銷。
二、陳述：
    查系爭增建三、四樓建物係原告於民國八十五年九月間徵得訴外人陳素真同意，
    在陳素真所有前揭同段地號土地上，由原告出資興建完成之未辦保存登記之增建
    物，該增建三、四樓建物可獨立出入，且建材之材質與一、二樓亦不相同。故原
    告原始取得上開建物之所有權，且因係屬原始取得性質，故自無適用民法第七百
    五十八條所定非經登記不生效力之規定甚明。從而，被告以前開房屋為債務人陳
    素真所有而聲請鈞院查封及強制執行之程序顯然有誤，為此依強制執行法第十五
    條之規定訴請判決如聲明所示。
三、證據：提出建物使用基地同意書、估價單各一份，並聲請傳訊證人陳素真及至現
    場履勘。
乙、被告方面：
一、聲明：如主文所示。
二、陳述：
  (一)系爭執行案件債務人陳素真之配偶周春福與原告係屬兄弟，是原告提起本件訴訟
    之動機實屬可疑，且系爭執行案件自被告於八十八年十一月十日聲請強制執行迄
    今業已一年，設若系爭增建三、四樓建物確屬原告所斥資興建而取得所有權，何
    以原告均無所聞問，至今始提起本件異議之訴，足證原告所言不實。
  (二)另查，原告以債務人陳素真所出具之同意書及興建系爭增建三、四樓建物之估價
    單即遽主張該建物為其原始取得所有權，惟債務人陳素真為避免系爭增建三、四
    樓建物遭拍賣乃不無以出具同意書之方式承認該建物為原告所有，是該同意書之
    真實性實令人存疑，且原告所提出之估價單，充其量僅足證明興建該建物所耗費
    用，尚不足據此推斷原告因此取得該建物所有權。
  (三)又查，系爭增建之三、四樓建物係自主登記建物搭蓋而成，出入皆需自主建物內
    部進出，是系爭增建之三、四樓建物既無獨立之出入口，衡情系爭增建部分應屬
    主建物所有權之一部分，故原告主張原始取得系爭增建三、四樓建物所有權，無
    非係與債務人陳素真互為通謀虛偽意思表示所致以避免系爭主、增建物遭拍賣，
    蓋一般人斷無承買增建物與主建物分屬不同人之房屋，其理至明。
  (四)再依鈞院八十八年度民執水字第二四三二八號執行卷於八十八年十一月二十九日
    在執行筆錄記載「債務人（指陳素真）在場，稱本件房屋均自己使用、居住，並
    無出租情形，．．．三、債權人（指王振志律師）當場指明查封土地房屋四週界
    址，會同測量。四、當場告知測量人員於測量．．．」等語，且在鈞院八十八年
    度民執全正字第一四○四號假扣押執行卷於八十八年六月十四日執行筆錄亦明確
    記載「．．．經債務人（指周春福）陳稱房屋係自住，頂樓增建部分租給他人（
    無租約），債權人稱增建部分待執行再測量，．．．」等語，且原告在鈞院於八
    十九年十一月十三日審理時亦陳稱「我是沒有住在那裡．．．」等語，足證陳素
    真所稱系爭增建之三、四樓建物為陳素真所有，並無出租他人情事，且係供其夫
    妻及小孩自住顯然為真，況原告亦無設籍此處之事實。
  (五)雖證人陳素真在鈞院證稱：「．．．（系爭建物三、四樓為何人所有？）是我小
    叔蓋的。．．．」云云，然顯然不實，無非事後與原告之串證卸詞，焉能置信？
    此由上開執行筆錄之記載內容自明。且由該證人同日證稱：「頂樓增建部分，租
    予他人是指給乙○○使用，兄弟共同負責母親的花費，所以就當作租金的收入。
    ．．．」等語亦足證明，苟系爭建物確非陳素真所有，何來陳素真所稱租予他人
    是指給乙○○使用云云，易言之，系爭三、四樓增建建物如原告所稱為其所有，
    又何須向陳素真承租？益見其二人所述不足採。
  (六)依原告提出之估價單僅屬空間裝潢之估價性質，形式上不惟無從證明系爭建物為
    原告實際出資興建，抑且系爭增建三、四樓建物與一、二樓板、樓梯扶手等材料
    及新舊均相同，即屋外之壁磚、鐵窗亦相同，足見系爭增建三、四樓建物與一、
    二樓均為同一時期所裝潢一體成形，顯係系爭建物所有人陳素真將一至四樓一併
    裝潢所致，易言之，原告所提上開估價單與系爭建物一至四樓一體成形之裝潢事
    實顯然不合。而系爭建物其後雖有鐵梯一座，惟該鐵梯寬度僅有五十公分且僅能
    供一人上下樓，且該鐵梯與鐵皮蓋均已腐壞生鏽多年，平日應乏人上下行走，且
    鐵皮蓋僅可由內上鎖，防止外人入侵，益足證該鐵梯應屬屋內通往屋外緊急避難
    性質用之逃生梯，殊與一般建應有正常出入口迥異（且與後棟建物落差達一樓高
    度之鉅），此再由該鐵梯下方即係水溝，且並無路燈之任何照明設備，益見該鐵
    梯平日根本無人行走，均足證原告之主張要無可採。
三、證據：提出戶籍謄本影本一份及照片五幀為證。
丙、本院依職權調閱本院八十八年度執字第二四三二八號拍賣抵押物執行卷、八十八
    年度執全字第一四○四號假扣押卷。
    理    由
一、本件原告起訴主張：系爭增建三、四樓建物係原告於八十五年九月間徵得訴外人
    陳素真同意，在陳素真所有前揭同段地號土地上，由原告出資興建完成之未辦保
    存登記之增建物，該部分有獨立出入口，且建材之材質與一、二樓亦不相同，故
    原告已原始取得上開建物之所有權。從而，被告以前開房屋為債務人陳素真所有
    而聲請鈞院查封及強制執行之程序顯然有誤，為此依強制執行法第十五條之規定
    訴請判決如聲明所示等語。被告則以：原告所提出債務人陳素真所出具之同意書
    及興建系爭增建三、四樓建物之估價單，尚不足證明該建物由其原始取得所有權
    蓋債務人陳素真與原告係屬叔嫂關係，其為避免系爭增建三、四樓建物遭拍賣不
    無以出具同意書之方式承認該建物為原告所有，且原告所提出之估價單，充其量
    僅足證明興建該建物所耗費用，況系爭增建之三、四樓建物係自主登記建物搭蓋
    而成，出入皆需自主建物內部進出，並無獨立之出入口，應屬主建物所有權之一
    部分，再陳素真在系爭增建三、四樓建物遭查封當時，業已自承該建物係供自住
    ，並無出租他人之情事，是堪認系爭增建三、四樓建物應屬債務人陳素真所有等
    語資為抗辯。
二、查本件原告起訴主張系爭增建三、四樓建物業經被告聲請本院民事執行處以八十
    八年度民執水字第二四三二八號予以強制執行在案，業經本院調閱本院八十八年
    度執字第二四三二八號拍賣抵押物執行卷查明屬實，被告對此固不爭執，惟仍以
    前開情詞置辯。則本件兩造之爭點在於系爭增建三、四樓建物有無獨立之所有權
    ？系爭增建三、四樓建物之所有權人為原告或債務人陳素真？
三、按，所有人於原有建築物之外另行增建者，如增建部分與原有建築物無任何可資
    區別之標識存在，而與之作為一體使用者，因不具構造上及使用上之獨立性，自
    不得獨立為物權之客體，原有建築物所有權範圍因而擴張，以原有建築物為擔保
    之抵押權範圍亦因而擴張。倘增建部分於構造上及使用上已具獨立性，即為獨立
    之建築物。苟其常助原有建築物之效用，而交易上無特別習慣者，即屬從物，而
    為抵押權之效力所及。若增建部分已具構造上之獨立性，但未具使用上之獨立性
    而常助原有建築物之效用者，則為附屬物。其使用上既與原有建築物成為一體，
    其所有權應歸於消滅；被附屬之原有建築物所有權範圍，則因二所有權歸於一所
    有權而擴張，抵押權之範圍亦因而擴張。是從物與附屬物雖均為抵押權之效力所
    及，惟兩者在概念上仍有不同，最高法院八十八年度台上字第四八五號判決意旨
    可資參照。
四、經查，本件經本院依原告聲請至現場履勘，經勘驗結果系爭增建三、四樓建物與
    原有建築物之間係由內部以製有木製扶手並鋪有地磚地面之樓梯相通，並無明顯
    之區隔或阻隔存在；又系爭增建三、四樓通往一樓之出入口僅係在三樓陽台地面
    打洞以鐵梯攀爬進出，僅能容一人出入，且其出口係在屋後狹窄之通道，況原告
    亦自承平日出入均由主建物的大門進出，晚上十二點以後方從鐵梯出入等語，此
    有勘驗筆錄在卷可稽，並有照片四幀足憑。則以該增建三、四樓建物之出入方式
    ，及出口所在位置，尚難認系爭增建三、四樓部分有獨立之出入口存在。再查，
    在本院民事執行處派員於八十八年十一月二十九日至現場執行時，債務人陳素真
    陳稱：本件房屋均自己使用，並無出租情形等語，且當日經臺北縣樹林地政事務
    所測量之範圍亦包括系爭建物一至四樓，業經本院調閱本院八十八年度民執水字
    第二四三二八號拍賣抵押物案卷查明屬實，況在本院至現場履勘時，原告亦不否
    認該增建四樓僅設有神桌，供全家祭祀之用，而證人陳素真在本院審理時雖證稱
    ：系爭增建三、四樓建物係原告於八十五年間因要回來幫我們工作，自己出錢加
    蓋的，同意書亦係那時所寫，當初約定可以共同使用。三樓是原告的房間，四樓
    是供奉祖先的。八十八年開始我小叔另外找工作就搬出，三樓部分現在由伊小孩
    子在住云云，惟其另證稱：頂樓增建部分，在查封時所指租予他人是指給原告使
    用，因兄弟共同負責母親的花費，所以就當作租金的收入云云，徵諸常情，如系
    爭增建三、四樓建物係屬原告所有，何來支付租金之必要，且證人陳素真既稱系
    爭增建三樓現係供其子女使用，則又何來租予他人之可言，是其證言前後矛盾，
    顯難遽予採信，況證人陳素真與系爭執行案件之執行程序又具有利害關係，故其
    所出具予原告之同意書是否真正，亦誠屬可疑。綜上所陳，並參諸前揭判決意旨
    ，堪認系爭增建三、四樓建物在構造上雖為獨立之樓層，具有構造上之獨立性，
    惟該增建部分與原有建築物間並無任何可資區別之標識存在，且在使用上並無獨
    立之出入口，與原有建築物已合為一體，不能獨立存在，該增建三、四樓部分既
    未具使用上之獨立性而常助原有建築物之效用者，自屬原有建築物之附屬物。從
    而，系爭增建三、四樓部分其使用上既與原有建築物成為一體，其所有權應歸於
    消滅；被附屬之原有建築物所有權範圍，則因二所有權歸於一所有權而擴張，故
    自應認系爭增建三、四樓建物並無不動產獨立之所有權存在，該部分無論是否確
    由原告所出資興建，既已包括在原有建築物所有權範圍內，均應由原有建築物所
    有權人陳素真所取得，是原告前開主張，自不足採，從而，系爭增建三、四樓建
    物為被告就原有建築物所設定之抵押權效力所及，自亦為前開執行事件之查封及
    拍賣效力所及。
五、綜上所述，原告以系爭增建三、四樓建物為其出資所建為由，主張其係所有權人
    而提起本件第三人異議之訴，請求撤銷本院八十八年度民執水字第二四三二八號
    強制執行事件就系爭增建三、四樓建物為強制執行程序，即屬無據，不應准許。
六、本件事證已臻明確，兩造其餘攻擊防禦方法，於本件判決結果不生影響，爰不一
    一論述，併此敘明。
七、結論：本件原告之訴為無理由，依民事訴訟法第七十八條，判決如主文。
中      華      民      國    九十    年      四        月     十六     日
                                臺灣板橋地方法院民事第二庭
~B法      官  王士珮
右為正本係照原本作成。
如對本判決上訴，須於判決送達後廿日內向本院提出上訴狀。
中      華      民      國    九十    年      四        月     十六     日
~B法院書記官  尤秋菊


司法院資訊處製作；財團法人民間司法改革基金會備份。
